臺灣臺南地方法院民事裁定
111年度家聲字第85號
聲  請  人  杜○忠    住○○市○區○○路000號之0

代  理  人  陳培芬律師(法扶律師)
相  對  人  杜○源  

            杜○玲  

            杜○琪  
上列當事人間請求給付扶養費事件，本院裁定如下：
    主    文
相對人杜○源應自本裁定確定之日起至聲請人死亡之日止，按月
於每月10日前給付聲請人新臺幣5,000元。前開給付每有遲誤1期
履行者，其後12期視為亦已到期；如所餘期數未達12期者，視為
全部到期。
其餘聲請均駁回。
程序費用由聲請人及相對人杜○源各負擔2分之1。
    理    由
一、聲請意旨略以：聲請人杜○忠為相對人杜○源、杜○玲、杜○琪
    （下合稱相對人等3人）之父親。聲請人現因經商失敗，目
    前無業、無存款，且因患有氣喘及心臟病，每月僅領中低老
    人生活津貼新臺幣（下同）7,759元，不足維持基本生活，
    故相對人等3人為聲請人之子女，自應共同分攤聲請人之扶
    養費用等語。並聲明：相對人等3人均應自本件裁定確定之
    日起至聲請人死亡之日止，均按月於每月10日前各給付聲請
    人5,000 元；如不足一月者，依當月實際日數與當月天數之
    比例計算，如遲誤一期未履行者，期後十二期之期間視為亦
    已到期。
二、相對人杜○玲、杜○琪則以：聲請人從相對人杜○玲、杜○琪小
    時候開始，就從未盡扶養相對人杜○玲、杜○琪之義務等語。
三、相對人杜○源址未到庭，亦未提出任何書狀及陳述。
四、按直系血親相互間，互負扶養之義務，民法第1114條第1 款
    定有明文。是直系血親相互間，受扶養權利之一方，自得向
    負扶養義務之他方請求扶養。次按受扶養權利者，以不能維
    持生活而無謀生能力者為限。前項無謀生能力之限制，於直
    系血親尊親屬不適用之。因負擔扶養義務而不能維持自己生
    活者，免除其義務，但受扶養權利者為直系血親尊親屬或配
    偶時，減輕其義務。民法第1117條、第1118條亦有明文。惟
    因受扶養權利者對於負扶養義務者本人、配偶或直系血親曾
    故意為虐待、重大侮辱或其他家庭暴力防治法第2 條第1 款
    所定身體、精神上之不法侵害行為，或對於負扶養義務者無
    正當理由未盡扶養義務之情形，此際若仍由受扶養義務者負
    完全扶養義務，有違事理之衡平，且使不負責任之尊親屬有
    恃無恐，亦非社會之福，故民法第1118條之l 規定：受扶養
    權利者有下列情形之一，由負扶養義務者負擔扶養義務顯失
    公平，負扶養義務者得請求法院減輕其扶養義務：一對於負
    扶養義務者、其配偶或直系血親故意為虐待、重大侮辱或其
    他身體、精神上之不法侵害行為。二對負扶養義務者無正當
    理由未盡扶養義務；受扶養權利者對負扶養義務者有前項各
    款行為之一，且情節重大者，法院得免除其扶養義務。將扶
    養義務自「絕對義務」改為「相對義務」，賦予法院得斟酌
    扶養本質，兼顧受扶養權利者及負扶養義務者之權益，依個
    案調整或免除扶養義務。
五、經查：
    ㈠聲請人為相對人等3人之父親(即相對人杜○源為聲請人與配
      偶林○秋之婚生之子；相對人杜○玲、杜○琪為聲請人與羅○
      甄之非婚生女)，有兩造之戶籍謄本在卷（見本院111年度
      司家非調字第136號《下稱司家非調136》卷一第15-23頁）
      可稽。聲請人主張其身罹疾患，無謀生能力且無自己財產
      維持生活等情，業據提出109年度綜合所得稅各類所得資
      料清單、全國財產稅總歸戶財產查詢清單等為證（見本院
      司家非調136卷一第53-55頁）為證；復本院依職權調閱聲
      請人之稅務電子閘門財產所得調件明細表及向臺南市政府
      社會局函詢聲請人請領社會福利補助之情形，得知聲請人
      於109年間均無所得、名下財產僅汽車1輛(1989年份)；又
      於109 年1 月迄今，經臺南市社會局核給中低收入老人生
      活津貼7,759元等情（見本院司家非調136卷一卷第81頁、
      司家非調136卷二第15頁）。觀之聲請人之身體狀況及所
      得情形，聲請人確無謀生能力且不能以自有財產維持生活
      等情，堪信為真實，揆諸前揭說明，聲請人之子女即相對
      人等3人自應按受扶養權利者即聲請人之需要，依其等經
      濟能力，共同分擔扶養義務，聲請人請求相對人等3人給
      付扶養費，洵屬有據。
    ㈡查，相對人杜○源現年52歲（59年10月生），於109年間無
      所得，名下無財產；相對人杜○玲現年37歲（74年4月生）
      ，於109年間無所得，名下無財產;相對人杜○琪現年35歲
      （76年11月生），於109年間所得240,000元，名下無財產
      等情，有渠等之稅務電子閘門財產所得調件明細表在卷（
      見本院司家非調136卷二卷第19-25頁）可稽，堪認相對人
      等3人，現均正值中、壯年時期，且身體健康，具相當勞
      動能力，均具有扶養能力。本院審酌相對人等3人均為聲
      請人之直系血親卑親屬，渠等均對聲請人負扶養義務且順
      序相同，故渠等自應按受扶養權利者即聲請人之需要，依
      渠等之經濟能力，負擔扶養義務。復審酌上開應負扶養義
      務人之上揭財產及所得狀況等一切情狀，認相對人杜○源
      、杜○玲、杜○琪應依1 ：1 ：1之比例分擔聲請人之扶養
      費用為當。
　　㈢惟相對人杜○玲、杜○琪均辯稱聲請人自相對人杜○玲、杜○
      琪幼年起即未曾對相對人杜○玲、杜○琪盡扶養義務且情節
      重大，請求免除對聲請人之扶養義務等語，雖聲請人辯以
      :相對人杜○玲我有照顧到初中；相對人杜○琪我沒有照顧
      過等語置辯。本院審酌證人即相對人杜○玲、杜○琪之母親
      羅○甄到庭證稱：聲請人是我同居人，相對人杜○玲、杜○
      琪是我與聲請人所生之女兒，當時聲請人已有老婆，聲請
      人那時候還騙我，我就帶相對人杜○玲、杜○琪離開聲請人
      ，之後聲請人都沒有扶養過相對人杜○玲、杜○琪等語(見
      本院卷第65-66頁)。核證人羅○甄到庭所述，與相對人杜○
      玲、杜○琪上揭所述大致相符，衡以證人羅○甄與聲請人早
      已分開多年，其間並無利害關係，難認有何嫌隙而故為不
      利聲請人證言之理，應無虛偽證言之動機，且證人羅○甄
      業已依法具結，亦無甘冒觸犯偽證罪嫌之必要，其證述自
      為可採。職是，本院審酌聲請人既為相對人杜○玲、杜○琪
      之父親，於相對人杜○玲、杜○琪成年之前，聲請人依法對
      相對人杜○玲、杜○琪負有保護教養之義務，然聲請人於相
      對人杜○玲、杜○琪成長過程均未對相對人杜○玲、杜○琪盡
      其保護教養義務並給予親情照拂，有違身為人父應盡之責
      任，而聲請人迄未舉證證明其有何正當理由得不負扶養相
      對人杜○玲、杜○琪之義務，堪認聲請人無正當理由對相對
      人杜○玲、杜○琪未盡扶養義務，且情節核屬重大，如強令
      相對人杜○玲、杜○琪負擔與其長期感情疏離之聲請人之扶
      養義務，衡諸一般社會生活經驗，顯失公平，故本院依民
      法第1118條之1 第2 項之規定免除相對人杜○玲、杜○琪對
      聲請人之扶養義務。
    ㈣按扶養之程度，應按受扶養權利者之需要與負扶養義務者
      之經濟能力及身分定之，民法第1119條規定。審酌聲請人
      現為75歲(36年12月生)之老年人，負扶養義務者即相對人
      等3人對聲請人所負義務為生活保持義務，應以不可或缺
      之生活需求為標準。聲請人主張相對人等3人應按月各給
      付其扶養費5,000 元等語，雖未完整提出其每月實際支出
      之相關費用內容及單據供本院參酌，惟衡諸常情，吾人日
      常生活各項支出均屬瑣碎，顯少有人會完整記錄每日之生
      活支出或留存相關單據以供存查，是本院自得依據政府機
      關公布之客觀數據，作為衡量渠等每月扶養費用之標準。
      參酌行政院主計總處所公布之110年度臺南市平均每人每
      月消費支出為20,745元、衛生福利部社會救助及社工司公
      布之臺南市110 年度、111年度每人每月最低生活費各為1
      3,304元、14,230元，考量聲請人年齡、健康情形、醫療
      需求、消費能力、生活需要，暨聲請人每月領有中低老人
      生活津貼7,759元，並考量相對人等3人之經濟能力與身分
      等一切情狀，是認聲請人每月尚需之扶養費以15,000元計
      算，並由相對人等3人依前揭比例分擔，應屬適當。又如
      前述，相對人杜○玲、杜○琪經免除扶養義務，依「個人主
      義」、「自己責任」之衡平思維，上開被免除部分應由聲
      請人自己承擔，不得因此轉嫁加重其他扶養義務人之負擔
      ，是相對人杜○源每月應負擔聲請人之扶養費為5,000元（
      計算式：15,000元×1/3＝5,000元）。
    ㈤末按法院命給付扶養費之負擔或分擔，得審酌一切情況，
      定其給付之方法，不受聲請人聲明之拘束；前項給付，法
      院得依聲請或依職權，命為一次給付、分期給付或給付定
      期金；法院命給付定期金者，得酌定逾期不履行時，喪失
      期限利益之範圍或條件，此觀諸家事事件法第100 條第1
      、2 、4 項之規定自明。上開規定，依家事事件法第126
      條規定，於親屬間扶養事件準用之。從而，聲請人請求相
      對人杜○源應自本裁定確定之日起至聲請人死亡之日止，
      按月於每月10日前給付聲請人扶養費5,000元，為有理由
      ，應予准許。再扶養費乃維持受扶養權利人生活所需之費
      用，其費用之需求係陸續發生，並非應一次清償或已屆清
      償期之債務而得命分期給付，屬定期金性質，爰依家事事
      件法第126 條準用同法第100 條之規定，酌定1 期逾期不
      履行者，其後之12期即喪失期限利益，以維聲請人之利益
      ，爰裁定如主文第1項所示。相對人杜○玲、杜○琪部分，
      則無理由，應予駁回，爰裁定如主文第2項所示。
六、本件事證已臻明確，兩造其餘攻擊防禦方法及舉證，另相對
    人李淑珉聲請傳喚聲請人親自到庭說明，經審酌認均與本件
    裁定結果無影響，爰不逐一論駁，併此敘明。
七、依家事事件法第97條、非訟事件法第21條第2 項，民事訴訟
    法第95條、第79條，裁定如主文。
中　　華　　民　　國　　111 　年　　12　　月　　8 　　日
                  家事法庭  法  官  陳文欽
以上正本係照原本做成。
如對本裁定抗告須於裁定送達後10日內向本院提出抗告狀。
中　　華　　民　　國　　111 　年　　12　　月　　8 　　日
                            書記官  易佩雯